臺灣高等法院民事判決　　　　　　　　 95年度上易字第988號
上　訴　人　乙○○
訴訟代理人　黃逸仁律師
被　上訴人　台灣中小企業銀行股份有限公司
法定代理人　丙○○
訴訟代理人　甲○○
上列當事人間請求清償借款事件，上訴人對於中華民國九十五年
九月六日臺灣台北地方法院九十五年度訴字第七三五九號第一審
判決，提起上訴，本院於九十六年一月十六日言詞辯論終結，判
決如下：
    主  文
上訴駁回。
第二審訴訟費用由上訴人負擔。
    事實及理由
一、被上訴人法定代理人已由羅澤成變更為丙○○，並據其聲明
    承受訴訟，於法並無不合，應予准許，合先敘明。
二、被上訴人起訴主張：原審共同被告龍品視覺工程有限公司（
    下稱龍品公司）於民國（下同）九十三年七月三十日邀同原
    審共同被告陳明志、傅志裕及上訴人乙○○等三人為連帶保
    證人，簽立借據向被上訴人借款，借款金額為新臺幣（下同
    ）五十萬元，並約定借款期間自九十三年七月三十日起至九
    十六年七月三十日止，利息按被上訴人當時之基準利率加年
    利率百分之四機動計算（請求時為年利率百分之七點五九）
    ，自實際撥款日起，本金按月平均攤還，利息按月計付。約
    定遲延履行時，除仍按各該約定利率計息外，逾期在六個月
    以內者，各按上開約定利率百分之十，逾期在六個月以上者
    ，各按上開約定利率百分之二十加計違約金，如未依約清償
    ，喪失期限利益，視同全部到期。詎龍品公司因財務週轉不
    靈，並未依約繳付上開借款之本息，尚欠二十萬七千元及如
    附表編號２所示之利息與違約金迄未清償，依雙方約定，龍
    品公司即喪失期限利益，視同全部到期；而上訴人乙○○為
    上開借款之連帶保證人，自應負連帶清償責任。爰本於消費
    借貸、連帶保證之法律關係，求為命上訴人應與原審共同被
    告龍品公司、陳明志、傅志裕連帶給付被上訴人二十萬七千
    元之判決。（被上訴人於原審起訴共請求三筆借款，原判決
    判命原審共同被告龍品公司、陳明志、傅志裕及上訴人乙○
    ○應連帶給付被上訴人四十三萬九千七百零七元，及如附表
    編號１、編號２所示之利息與違約金；原審共同被告龍品公
    司、陳明志、陳永軒及上訴人乙○○應連帶給付被上訴人一
    百二十二萬九千八百五十六元，及如附表編號３、編號４所
    示之利息與違約金。上訴人乙○○就如附表編號２之借款二
    十萬七千元本息與違約金部分不服，提起上訴；至於原審共
    同被告龍品公司、陳明志、傅志裕、陳永軒就其等敗訴部分
    及上訴人乙○○就其餘敗訴部分，均未據以上訴，應已確定
    。）答辯聲明：(一)上訴駁回。(二)第二審訴訟費用，由上訴人
    負擔。
三、上訴人則以：上訴人乙○○否認第二筆借款借據上其簽名之
    真正，且因陳明志係兼龍品公司之法定代理人，並為乙○○
    之父親，上訴人之印章均由陳明志保管使用；且上訴人乙○
    ○自父母離婚後，即與母親同住，不曾使用第二筆借款之借
    據上所蓋用之印章，並非第二筆借款之連帶保證人，亦未授
    權於任何人為其簽名或蓋章。至於原審證人表示於第二紙契
    約對保時上訴人所持之身分證上之照片係小時候的，不容易
    分辨等云云，然事實上當時上訴人所使用之身分證上所張貼
    之照片係成年後之照片，足證原審證人所言不實在。上訴聲
    明：(一)原判決命上訴人應給付被上訴人逾一百四十六萬二千
    五百六十三元之部分應予廢棄。(二)上廢棄部分，被上訴人於
    第一審之訴及假執行之聲請均予駁回。(三)訴訟費用由被上訴
    人負擔。
四、被上訴人主張：龍品公司先後於九十二年十二月十一日、九
    十三年七月三十日邀同陳明志、乙○○及傅志裕等三人為連
    帶保證人，簽立借據向被上訴人借款二筆，借款金額各為一
    百萬元（下稱第一筆借款）、五十萬元（下稱第二筆借款）
    。龍品公司嗣又於九十五年一月五日邀同陳明志、乙○○及
    陳永軒等三人為連帶保證人，與被上訴人訂立週轉金貸款契
    約，約定借款額度為二百萬元（下稱第三筆借款），約定借
    款動用期間自九十五年一月九日起至九十六年一月九日止，
    龍品公司旋於上開動用期間及借款額度內，向被上訴人借款
    二次，金額各為九十二萬元及三十一萬元。龍品公司因財務
    週轉不靈，並未依約繳付上開三筆借款之本息，各尚欠本金
    二十三萬二千七百零七元、二十萬七千元、一百二十二萬九
    千八百五十六元，及各如附表編號１至編號４所示之利息與
    違約金迄未清償之事實，已據被上訴人提出帳款明細資料一
    份、借據四紙、週轉金貸款契約一份、授信約定書五份等件
    為證，且為原審共同被告傅志裕所不爭執。又龍品公司、陳
    明志及陳永軒等三人，均已於相當時期受合法之通知，既未
    於言詞辯論期日到場，復未提出準備書狀爭執，依民事訴訟
    法第二百八十條第三項前段、第一項前段規定，視同自認。
    而上訴人除第二筆借款外，對其餘部分亦不爭執，故上開被
    上訴人主張之事實除第二筆借款外，堪信為真實。被上訴人
    另主張：依消費借貸、連帶保證之法律關係起訴請求並聲明
    如原判決主文所示等語，則為上訴人所否認，並以上開情詞
    置辯。是以本件兩造爭執要點即在於：系爭第二筆借款，上
    訴人是否擔任連帶保證人？茲析述如下。
五、系爭第二筆借款，上訴人是否擔任連帶保證人？
  (一)上訴人乙○○雖否認第二筆借款借據上上訴人簽名之真正，
    並辯稱上訴人未曾使用借據上所示之印章，且未擔任該筆借
    款之連帶保證人云云，惟證人即對保人高聖隆證稱：「（法
    官問：上訴人乙○○是你親自對保？）是，我每個都有親自
    對保，之前是他父親陳明志帶他來對保，核對身分證之後無
    誤後，由乙○○簽名。我們拿大家的章統一蓋。」、「（法
    官提示借據、週轉金貸款契約書、授信約定書上面乙○○的
    簽名，是否他簽的？有沒有其他人代簽？）是陳先生簽的。
    、、、」、「（法官問：對保程序是否要本人在場？本人簽
    名？並核對本人身分證？）均是。乙○○是陳明志帶來的。
    」、「（上訴人訴訟代理人問：三次對保程序是只是核對身
    分證？還是親眼看到簽名？且看到乙○○本人？）對保是九
    十二、九十三年承辦，陳明志帶他兒子來，身分證照片是小
    時候的照片，我核對資料無誤，看他簽名，章是我們統一一
    起蓋的。我確實有看到他簽名。」等語（見原審卷第五一頁
    ），堪認第二筆借款確由證人高聖隆與上訴人乙○○本人對
    保，並由被告乙○○親自在連帶保證人欄位簽名，嗣證人高
    聖隆再為被告乙○○蓋章，而完成對保手續，故上訴人乙○
    ○上開所辯，即非可採。
  (二)上訴人上訴意旨又辯稱：系爭三紙借據雖均蓋有上訴人姓名
    之印章，惟觀其簽名之部分，則可明顯辨識其中第二筆借款
    ，並非上訴人所簽署，上訴人之印章均由上訴人父親陳明志
    保管使用。且上訴人乙○○自父母離婚後，即與母親同住，
    不曾使用第二筆借款之借據上所蓋用之印章，並非第二筆借
    款之連帶保證人，亦未授權於任何人為其簽名或蓋章云云。
    惟按「如有用印章代簽名者，其蓋章與簽名生同等之效力。
    」民法第三條第二項定有明文。經查上訴人並不否認其餘借
    據、週轉金貸款契約、授信約定書等之真正，而第一筆借款
    之借據上所蓋用之印章，（見原審卷第十一頁）與九十四年
    九月二十三日所簽授信約定書上蓋用之印章，（見原審卷第
    十七頁）均顯與第二筆借款之借據上所蓋用之印章相同，肉
    眼即可辨識，已足見上訴人辯稱不曾使用該印章云云，顯與
    客觀事實不符，難以採信。況依授信約定書第二條之約定，
    「立約人承諾若有印鑑變更情事發生時，應即以書面將變更
    情事通知貴行，並辦妥變更或註銷留存印鑑之手續，於未為
    前項通知及變更或註銷留存印鑑手續前，與貴行所為之交易
    ，立約人均願負其責任。」則上訴人既未為通知及變更或註
    銷留存印鑑手續，而蓋章與簽名又生同等之效力，縱該簽名
    非上訴人所親為（僅係假設），然上訴人既不爭執借據上印
    文之真正，則其借據上之簽名有否親為，當不影響兩造保證
    關係之合法成立。又查最高法院三十七年度上字八八一六號
　　判例及七十二年度台上字第三三０九號判決明揭「收據、契
    約書內之印章為真正時，印章名義人應對該收據、契約書負
    責，縱該收據、契約書由他人代為立據，除有確切反證外，
    仍應推定由印章名義人授權為之」，本案上訴人既自認授信
    約定書上簽章為其所為，對系爭借據上印文之真正亦不爭執
    ，按諸金融實務慣例之印鑑制，應認定兩造保證契約合意成
    立，上訴人當因此而發生連帶保證之效力。上訴人執此上訴
    ，即非可採。
  (三)退一步言之，縱該簽名蓋章非上訴人所親為（僅係假設），
    惟按印章遭盜蓋，屬變態事實，依舉證責任分配原則，自應
    由上訴人就此有利於己之事實存在負舉證責任。上訴人始終
    未舉證以實其說，已難採信。且依證人高聖隆證稱「我核對
    資料無誤，看他簽名，章是我們統一一起蓋的。、、」顯見
    該筆借據對保時，上訴人提供身分證及留存於被上訴人之印
    鑑供核對，又於後續之授信簽名保證，即係民法第一百六十
    九條由自己之行為表示以代理權授與他人，或知他人表示為
    其代理人而不為反對之表示者，對於第三人應負授權人之責
    任。上訴人對第二筆借款亦應負連帶保證責任。況查上訴人
    除對第二筆借款否認簽名，其餘均不爭執，然若上訴人於九
    十三年七月三十日之借款拒絕連帶保證，卻又於九十四年九
    月二十三日再簽具授信約定書，並復於九十五年一月五日簽
    名連帶保證，顯與常理不符，上訴人於後二次簽名時，應對
    第一、二筆借款擔任連帶保證之事，知之甚詳，直至訴訟中
    方空言否認，難以採信。
  (四)按消費借貸之借用人應於約定期限內，返還與借用物種類、
    品質、數量相同之物，民法第四百七十八條前段定有明文。
    又所謂連帶保證，係指保證人與主債務人就債務之履行，對
    於債權人各負全部給付之責任者而言，是連帶保證債務之債
    權人得同時或先後向保證人為全部給付之請求。查本件龍品
    公司分別向被上訴人借款三筆，均未依約清償，喪失期限利
    益，視為全部到期，而上訴人乙○○與陳明志、傅志裕及陳
    永軒則分別係上開三筆借款之連帶保證人，應負連帶保證之
    債務，均已如前述，揆諸前開說明及規定，上訴人等自應就
    各該借款債務，負連帶清償責任。
六、綜上所述，上訴人乙○○以前揭情辭置辯，均不足採信，從
    而，被上訴人依消費借貸及連帶保證之法律關係，起訴請求
    上訴人乙○○應與龍品公司、陳明志、傅志裕及陳永軒等人
    ，分別連帶給付如原判決主文第一項及第二項所示之本金、
    利息與違約金，均為有理由，應予准許。是則原審判命上訴
    人如數給付，於法並無不合。上訴意旨指摘原判決不當，求
    予廢棄改判，為無理由，應予駁回。
七、本件事證已臻明確，兩造其餘之攻擊防禦方法及所提之證據
    ，經審酌後認均無礙判決之結果，爰不予一一論述。
八、據上論結，本件上訴為無理由，爰依民事訴訟法第四四九條
    第一項、第七八條，判決如主文。
中　　華　　民　　國　　96　　年　　1 　　月　　30　　日
　　      　　　　　民事第三庭
                        審判長法　官    林敬修
　　　　　　　　　　　        法　官    劉勝吉
　　　　　　　　　　　        法　官    藍文祥
正本係照原本作成。
不得上訴。
中　　華　　民　　國　　96　　年　　1 　　月　　31　　日
　　　　　　　　　　　　　　　書記官    顧倪淑貞
